ACORDAO-COMPLETO-2533396

ACÓRDÃO 2021/2022 ATA 13/2022 - SEGUNDA CÂMARA

VISTOS, relatados e discutidos estes autos em que se aprecia ato de concessão de aposentadoria em favor de Edison Rodrigues Chaves no cargo de Consultor Legislativo no Senado Federal,
ACORDAM os Ministros do Tribunal de Contas da União, reunidos em Sessão da Segunda Câmara, diante das razões expostas pelo Relator, com fundamento no art. 71, III, da Constituição Federal de 1988, nos arts. 1º, V, e 39, II, da Lei 8.443/1992 e nos arts. 1º, VIII, 259, II, 260, § 1º, e 262, caput e § 2º, do Regimento Interno do TCU, em:
9.1. considerar ilegal o ato de concessão de aposentadoria em favor de Edison Rodrigues Chaves, negando-lhe registro;
9.2. dispensar o ressarcimento das quantias indevidamente recebidas, presumida a boa-fé, consoante o disposto no Enunciado 106 da Súmula de Jurisprudência do TCU; 
9.3. determinar ao Senado Federal que, nos termos do art. 262, caput, do Regimento Interno do TCU, do art. 19, caput, da Instrução Normativa TCU 78/2018 e do art. 6º, § 1º, I, da Resolução TCU 206/2007:
9.3.1. abstenha-se de realizar pagamentos decorrentes do ato de concessão considerado ilegal, no prazo de 15 (quinze) dias, contado a partir da ciência dessa deliberação, sujeitando-se a autoridade administrativa omissa à responsabilidade solidária;
9.3.2. comunique ao servidor acerca do teor deste acórdão, alertando-o de que o efeito suspensivo proveniente da interposição de eventual recurso junto ao TCU não o eximirá da devolução dos valores percebidos indevidamente após sua notificação, caso o recurso não seja provido;
9.3.3. emita e disponibilize no sistema e-Pessoal, no prazo de 30 (trinta) dias, novo ato de concessão, escoimado da irregularidade apontada, nos termos do art. 262, § 2º, do Regimento Interno do TCU; e
9.3.4. encaminhe ao Tribunal, no prazo de 30 (trinta) dias, contados da ciência da decisão, o comprovante de que o interessado tomou ciência do inteiro teor desta deliberação;
9.4. determinar ao Senado Federal e ao Instituto Nacional do Seguro Social (INSS) que convoquem o inativo Edison Rodrigues Chaves para que, no prazo máximo e improrrogável de 10 (dez) dias, faça opção pela aposentadoria no cargo de Consultor Legislativo do Senado Federal ou de Procurador Federal junto ao INSS, na forma prevista no artigo 133 da Lei 8.112/1990;
9.5. notificar o Senado e o INSS a respeito desta deliberação;
9.6. restituir os autos à Sefip, para que monitore o cumprimento das determinações constantes do item 9.3 supra, e represente ao TCU em caso de descumprimento.

APOSENTADORIA, ato de aposentadoria, submetido, para fins de registro, à apreciação do Tribunal de Contas da União (TCU), de acordo com o art. 71, inciso III, da Constituição Federal. O ato foi cadastrado e  disponibilizado ao TCU por intermédio do Sistema e-Pessoal, na forma do art. 2º e 4º da Instrução Normativa TCU 78/2018.

Segunda Câmara

Senado Federal

3. Interessado: Edison Rodrigues Chaves (CPF XXX.562.338-XX)

13.1. Ministros presentes: Bruno Dantas (Presidente), Augusto Nardes e Antonio Anastasia (Relator).
13.2. Ministro-Substituto convocado: Marcos Bemquerer Costa.
13.3. Ministro-Substituto presente: André Luís de Carvalho.

EDISON RODRIGUES CHAVES

ANTONIO ANASTASIA

Aprecia-se ato de aposentadoria em favor de Edison Rodrigues Chaves, no cargo de Consultor Legislativo no Senado Federal (peça 3) .
2. Reproduzo a seguir a instrução Sefip (peça 5) , ratificada por diretor da unidade (peça 6) , no sentido de considerar ilegal a inativação:
"INTRODUÇÃO
Trata-se de ato de aposentadoria, submetido, para fins de registro, à apreciação do Tribunal de Contas da União (TCU) , de acordo com o art. 71, inciso III, da Constituição Federal.  O ato foi cadastrado e disponibilizado ao TCU por intermédio do Sistema e-Pessoal, na forma do art. 2º e 4º da Instrução Normativa TCU 78/2018.
O ato desse processo pertence às seguintes unidades:
Unidade emissora: Senado Federal.
Unidade cadastradora:  Senado Federal.
Subunidade cadastradora: Senado Federal.
EXAME TÉCNICO
Procedimentos aplicados
Os procedimentos para exame, apreciação e registro de atos de pessoal encontram-se estabelecidos na Instrução Normativa TCU 78/2018 e na Resolução TCU 206/2007. Essas normas dispõem que os atos de pessoal disponibilizados por meio do e-Pessoal devem ser submetidos previamente a críticas automatizadas, com base em parâmetros predefinidos.
As críticas das informações cadastradas na etapa de coleta do ato foram elaboradas e validadas levando-se em conta as peculiaridades de cada ato. Os itens verificados nessa etapa são inerentes a dados cadastrais, fundamentos legais, mapa de tempo, ficha financeira, assim como eventuais ocorrências de acumulação. Trata-se de verificações abrangentes, minuciosas e precisas e sem a necessidade de ação humana e, portanto, menos suscetível a falhas. As críticas aplicadas estão discriminadas no sistema, no Menu e-Pessoal, opção 'Crítica', que podem ser acessadas mediante concessão de perfil específico a servidores do TCU responsáveis pela análise.
Além das críticas automatizadas, há verificação humana adicional no caso de haver alertas do sistema ou informações não formatadas, como esclarecimentos do gestor ou do controle interno.  
As críticas também consideram os registros do Sistema Integrado de Administração de Recursos Humanos (Siape) . O Siape disponibiliza informações atualizadas sobre as parcelas que integram os proventos, diferentemente, portanto, do e-Pessoal, que informa as parcelas no momento do registro do ato. 
Essa confrontação com o Siape fornece uma visão atual e verdadeira da situação, o que permite descaracterizar irregularidades e inconsistências que, embora constantes do e-Pessoal, já foram corrigidas.
As verificações detectadas no ato encontram-se discriminadas na aba de pendências do ato no sistema e-Pessoal, bem como no espelho do ato contemplado por esta instrução.
Exame das Constatações
Ato: 11123/2019 - Alteração - Interessado: EDISON RODRIGUES CHAVES - CPF: XXX.562.338-XX
Parecer do Controle Interno: considerar o ato Legal com esclarecimentos. Justificativa:  Alteração do ato de aposentadoria com vistas à inclusão da vantagem ¿Opção de Função¿ com base na Decisão no 481/1997 - Plenário TCU, conforme deferimento em 03/1998 nos autos do Processo nº 00200.002772/1990-12, incluído na folha de pagamento de 10/1997.Haja vista não se tratar de ato de aposentadoria, cuja vigência se dá com a sua publicação, nos termos do art. 188 da Lei nº 8.112/1990, mas de ato de alteração de aposentadoria cujos efeitos (cf. Acórdão 444/2008-TCU-Primeira Câmara) , de fato e de direito, são anteriores a 25/10/2001, o ato está em conformidade com o Acórdão 2076/2005-TCU-Plenário, e em consonância com o art. 1º, inciso III c/c art. 6º, caput, e parágrafo único, alínea ¿h¿, todos do Decreto nº 96.671/1988 e art. 24, caput, e parágrafo único da Lei de Introdução ao Direito Brasileiro (Decreto-Lei nº 4.657/1942) .
Constatações e análises: 
1.1.1. No tempo calculado para fins de anuênio foram computados períodos não contínuos. Militar (artigo 100 da Lei 8.112/1990) de 05/12/1949 a 02/09/1951, Serviço público civil (Adm. Direta e Indireta) em cargo diferente ao da aposentadoria de 18/04/1952 a 17/05/1957, Militar (artigo 100 da Lei 8.112/1990) de 18/05/1957 a 30/08/1958 e Tempo no cargo em que se deu a aposentadoria de 10/08/1988 a 30/01/1991.
Justificativa do Gestor de Pessoal: Não há. Verificação efetuada no âmbito do TCU.
Análise do Controle Interno:  Não há. Verificação efetuada no âmbito do TCU.
Análise da Equipe Técnica: Legal
Não se constatou irregularidade na contagem de tempo para fins de anuênios, conforme entendimento do TCU (ver anexo a esta instrução) , bem como no que restou decidido no Acórdão 11.318/2020-TCU-1ªCâmara, relator: Ministro Walton Alencar Rodrigues, e Acórdão 10.418/2021-2ªCâmara, relator: Ministro Marcos Bemquerer Costa.
1.1.2. Houve o registro de pelo menos uma rubrica com 'Denominação para análise pelo TCU = Vantagem de caráter pessoal (160 - VPNI (Função Comissionada) (Vantagem de caráter pessoal - Incorporação de quintos/décimos de função) - R$ 1.708,14) .
Justificativa do Gestor de Pessoal: Não há. Verificação efetuada no âmbito do TCU.
Análise do Controle Interno:  Não há. Verificação efetuada no âmbito do TCU.
Análise da Equipe Técnica: Ilegal
É indevida a concessão da vantagem de quintos/décimos aos ocupantes do cargo de Consultor Legislativo, pois a função comissionada exercida era inerente às atribuições do cargo efetivo.
1.1.3. O Controle interno emitiu parecer pela legalidade com esclarecimentos.
Justificativa do Gestor de Pessoal: Não há. Verificação efetuada no âmbito do TCU.
Análise do Controle Interno:  Não há. Verificação efetuada no âmbito do TCU.
Análise da Equipe Técnica: Legal
Os esclarecimentos apontados pelo Controle Interno são irrelevantes para a análise da legalidade do ato ou já foram analisados em crítica específica do e-Pessoal.
1.1.4. Houve o registro de pelo menos uma rubrica com 'Denominação para análise pelo TCU = Vantagem de caráter pessoal (64 - FC (Opção) (Vantagem de caráter pessoal - Incorporação de opção de função) - R$ 1.975,44) .
Justificativa do Gestor de Pessoal: Não há. Verificação efetuada no âmbito do TCU.
Análise do Controle Interno:  Não há. Verificação efetuada no âmbito do TCU.
Análise da Equipe Técnica: Legal
É legal a inclusão nos proventos de aposentadoria o valor correspondente a função comissionada ¿ FC aos ocupantes do cargo de Consultor Legislativo, pois tal vantagem é parcela inerente ao exercício do cargo efetivo.
Esclarecemos que nesse caso não se trata da vantagem de opção do art. 2º da Lei 8.911/1994 c/c art. 193 da Lei 8.112/1990, mas valor da função comissionada em razão do exercício do cargo efetivo.
O quadro resumo de ocorrências e, quando for o caso, o detalhamento da norma legal e da jurisprudência para as inconsistências acima elencadas encontra-se no anexo II dessa instrução. 
Encaminhamento do ato: 
Considerar ILEGAL e recusar registro  do ato de Aposentadoria de EDISON RODRIGUES CHAVES do quadro de pessoal do órgão/entidade Senado Federal, com base nos arts. 71, inciso III, da Constituição Federal, 1º, inciso V, e 39, inciso II, da Lei 8.443/1992 e 260, § 1º, do Regimento Interno. 
Com fulcro no art. 262, caput, do Regimento Interno deste Tribunal, determinar ao órgão/entidade Senado Federal que: 
dê ciência, no prazo de quinze dias, contados da notificação, do inteiro teor desta deliberação ao interessado, alertando-o de que o efeito suspensivo proveniente da interposição de eventuais recursos junto ao TCU não o exime da devolução dos valores percebidos indevidamente, caso o recurso não seja provido.
emita novo ato, livre da irregularidade ora apontada, em substituição  ao ato de Aposentadoria de EDISON RODRIGUES CHAVES, submetendo-o à nova apreciação por este Tribunal, na forma do artigo 260, caput, também do Regimento.
promova a exclusão, no prazo 15 (quinze) dias, contados a partir da ciência desta deliberação, sujeitando-se a autoridade administrativa omissa à responsabilidade solidária, da rubrica apontada em face de manifesta ilegalidade, uma vez que o seu pagamento não encontra respaldo na jurisprudência deste Tribunal.
no prazo de trinta dias, contados da ciência da decisão, envie a este Tribunal documentos comprobatórios de que o interessado cujo ato foi impugnado está ciente do julgamento deste Tribunal.
dispense a devolução dos valores indevidamente recebidos de boa-fé até a data da ciência do órgão/entidade Senado Federal, do acórdão que vier a ser proferido, com base no Enunciado 106 da Súmula da Jurisprudência do TCU.
CONCLUSÃO
A abrangência e a profundidade das verificações levadas a efeito fundamentam convicção de que o ato 11123/2019 pode ser apreciado pela ilegalidade, em razão das irregularidades apontadas no item Exame das Constatações desta instrução, que representam afronta à legislação e à jurisprudência de referência
PROPOSTA DE ENCAMINHAMENTO
Ante o exposto, com fundamento no art. 71, inciso III, da Constituição Federal, no art. 1º, inciso V, e art. 39, incisos I e II, da Lei 8.443/1992, no art. 260 do Regimento Interno do Tribunal de Contas da União, propõe-se: 
Considerar ILEGAL e recusar registro  do ato de Aposentadoria de EDISON RODRIGUES CHAVES do quadro de pessoal do órgão/entidade Senado Federal, com base nos arts. 71, inciso III, da Constituição Federal, 1º, inciso V, e 39, inciso II, da Lei 8.443/1992 e 260, § 1º, do Regimento Interno.
Com fulcro no art. 262, caput, do Regimento Interno deste Tribunal, determinar ao órgão/entidade Senado Federal que: 
promova a exclusão, no prazo 15 (quinze) dias, contados a partir da ciência desta deliberação, sujeitando-se a autoridade administrativa omissa à responsabilidade solidária, da rubrica apontada em face de manifesta ilegalidade, uma vez que o seu pagamento não encontra respaldo na jurisprudência deste Tribunal.
dispense a devolução dos valores indevidamente recebidos de boa-fé até a data da ciência do órgão/entidade Senado Federal, do acórdão que vier a ser proferido, com base no Enunciado 106 da Súmula da Jurisprudência do TCU.
emita novo ato, livre da irregularidade ora apontada, em substituição  ao ato de Aposentadoria de EDISON RODRIGUES CHAVES, submetendo-o à nova apreciação por este Tribunal, na forma do artigo 260, caput, também do Regimento.
dê ciência, no prazo de quinze dias, contados da notificação, do inteiro teor desta deliberação ao interessado, alertando-o de que o efeito suspensivo proveniente da interposição de eventuais recursos junto ao TCU não o exime da devolução dos valores percebidos indevidamente, caso o recurso não seja provido.
no prazo de trinta dias, contados da ciência da decisão, envie a este Tribunal documentos comprobatórios de que o interessado cujo ato foi impugnado está ciente do julgamento deste Tribunal."
3. O Ministério Público pronunciou-se favorável à proposta da unidade técnica, acrescentando sugestão para que o Senado Federal e o INSS convoquem o servidor, a fim de que faça opção entre os proventos de aposentadoria como consultor legislativo e de procurador federal junto ao INSS, nos seguintes termos (peça 8) :
	"Esta representante do Ministério Público de Contas coloca-se de acordo com a proposição oferecida pela Secretaria de Fiscalização de Integridade de Atos e Pagamentos de Pessoal e de Benefícios - Sefip - nos pareceres uniformes constantes de peças n.ºs 5 e 6, pela ilegalidade e negativa de registro do ato concessório de peça n.º 3.
2.	Além das falhas apontadas pela unidade técnica, consignamos que, em consulta aos sistemas da administração federal, identificamos que o ex-servidor Edison Rodrigues Chaves (CPF n.º XXX.562.338-XX) detém outra aposentadoria estatutária no cargo de procurador federal do Instituto Nacional do Seguro Social - INSS, o qual é inacumulável com o cargo de consultor legislativo (elementos de peça n.º 7) .
3.	Nesse sentido, além das medidas corretivas sugeridas pela Sefip na instrução de peça n.º 5, adicionamos determinação ao Senado Federal e ao Instituto Nacional do Seguro Social que convoquem o inativo Edison Rodrigues Chaves (CPF n.º XXX.562.338-XX) para que, no prazo máximo e improrrogável de 10 (dez) dias, faça opção pela aposentadoria no cargo de consultor legislativo do Senado Federal ou de procurador federal do INSS, na forma prevista no artigo 133 da Lei n.º 8.112/1990."
É o Relatório.

não há

Procuradora-Geral Cristina Machado da Costa e Silva

APOSENTADORIA. INCLUSÃO INDEVIDA DE PARCELA DE QUINTOS DECORRENTE DE FUNÇÃO COMISSIONADA QUE INTEGRAVA A ESTRUTURA REMUNERATÓRIA DO CARGO EFETIVO DE CONSULTOR LEGISLATIVO. ILEGALIDADE. NEGATIVA DE REGISTRO. VERIFICAÇÃO DE ACUMULAÇÃO IRREGULAR DE PROVENTOS. DETERMINAÇÃO ÀS UNIDADES JURISDICIONADAS PARA QUE CONVOQUEM O SERVIDOR A FIM DE QUE OPTE POR UM DELES, CONFORME PREVÊ A LEI 8.112/1990. DETERMINAÇÕES. COMUNICAÇÕES.

APOSENTADORIA (APOS)

Em exame ato de concessão de aposentadoria em favor de Edison Rodrigues Chaves no cargo de Consultor Legislativo no Senado Federal.
2. Conforme visto no relatório, a unidade técnica (peças 5 e 6) e o Ministério Público (peça 8) manifestaram-se pela ilegalidade e negativa de registro, tendo sido verificada a concessão indevida da vantagem de quintos/décimos de função comissionada que era inerente às atribuições do cargo efetivo de Consultor Legislativo.
3. A Procuradoria verificou ainda (peça 7) que o inativo também foi aposentado no cargo de Procurador Federal do Instituto Nacional do Seguro Social (INSS) , cujos proventos não são acumuláveis com os decorrentes da inativação no cargo de Consultor Legislativo. Por isso, sugere, adicionalmente, que o interessado seja convocado para que opte por um dos dois.
4. Concordo com os pareceres precedentes.
5. De fato, é pacífica a jurisprudência deste Tribunal no sentido de ser impossível a percepção e quintos ou décimos relativos a função ou cargo comissionado que integre a estrutura remuneratória do cargo efetivo ocupado pelo servidor, a exemplo dos recentes Acórdão 2950/2021-TCU-Plenário, relator Ministro Benjamin Zymler, 1.757/2021-TCU-1ª Câmara, relator Ministro Walton Alencar Rodrigues, e Acórdão 1369/2022-TCU-Segunda Câmara, relator Ministro Aroldo Cedraz. 
6. No caso em exame, conforme consta no formulário de peça 3, p. 6, a VPNI em questão referese a quatro décimos da função comissionada exercida pelo servidor, FC-08 Consultor Legislativo, a qual compõe a remuneração de todos os ocupantes desse cargo no Senado Federal. A propósito, cabe ressaltar que, a rigor, essa função tem natureza de gratificação.
7. Quanto à sugestão do Ministério Público, considero-a pertinente. Reitero que, em consulta ao Siapenet (Sistema Integrado de Administração de Pessoal) , o membro do Parquet verificou que o interessado também recebe proventos de aposentadoria no cargo de Procurador Federal junto ao INSS e, por esse motivo, deve, com efeito, ser notificado para que possa exercer o direito de opção previsto no art. 133 da Lei 8.112/1990.
8. Diante do exposto, entendo que este Tribunal deve considerar ilegal o ato em análise, negando seu registro. Em acréscimo, reputo pertinente a inclusão da determinação sugerida pelo Ministério Público, relativa à opção prevista no art. 133 do Estatuto do Servidor Público.
Assim, voto por que seja aprovado o acórdão que ora submeto a este Colegiado.
Brasília, Sala das Sessões, em 3 de maio de 2022.
ANTONIO ANASTASIA
Relator